【裁判字號】    95,判,2177
【裁判日期】    951228
【裁判案由】    遺產稅
【裁判全文】
最  高  行  政  法  院  判  決
                                     95年度判字第02177號
上  訴  人  乙○○
            丙○○
共      同
訴訟代理人  徐明朗律師
被 上訴 人  財政部臺灣省南區國稅局
代  表  人  甲○○
上列當事人間因遺產稅事件，上訴人對於中華民國93年6月30日
高雄高等行政法院93年度訴字第337號判決，提起上訴。本院判
決如下：
    主  文
上訴駁回。
上訴審訴訟費用由上訴人負擔。
    理  由
一、本件上訴人之被繼承人林進盛於民國（下同）91年8月16日
    死亡，上訴人於91年11月13日辦理遺產稅申報，列報遺產總
    額新臺幣（下同）31,603,207元。嗣於92年1月30日申請被
    上訴人追認被繼承人林進盛死亡前未償債務18,000,000元。
    被上訴人未准認列上開未償債務，核定被繼承人遺產總額為
    31,713,065元，遺產淨額22,913,065元，應納遺產稅額5,08
    0,413元。上訴人不服，就死亡前2年內贈與及未償債務部分
    申請復查，未獲變更，復就未償債務部分循序提起行政訴訟
    。
二、上訴人起訴主張：被繼承人林進盛為訴外人徐明朗之連帶保
    證人，其與主債務人徐明朗對於債權人世華聯合商業銀行股
    份有限公司（下稱世華銀行）各負全部清償之責任。故是項
    債務於被繼承人林進盛91年8月16日死亡時業已發生，自應
    屬於被繼承人林進盛之未償債務。遺產及贈與稅法第17條第
    1項第9款所稱之「未償債務」，如謂僅於申報遺產時，被繼
    承人所有之抵押物，已遭債權人向法院聲請拍賣，該抵押物
    所擔保之債務始得自遺產中扣除，則申報時尚未拍賣但已有
    顯著被拍賣之危險者，又將從何救濟。原處分未准認列，於
    法有違。為此訴請判決撤銷訴願決定及原處分。
三、被上訴人則以：查系爭未償債務18,000,000元之到期日為91
    年10月20日，實際借款人為徐明朗，被繼承人林進盛僅係保
    證人及擔保物提供人，且系爭債務，借款人徐明朗自借款後
    均依約按期付息，迄繼承日止並未發生違約視同全部到期之
    情形，從而債權人尚無依授信約定書第13條規定向連帶保證
    人即被繼承人請求清償之情事，自難認被繼承人林進盛之保
    證債務業已發生，況借款人徐明朗名下有不動產可供強制執
    行，被繼承人尚未有承擔債務之必要等語，資為抗辯。
四、原審斟酌全辯論意旨及調查證據結果，以：按「凡經常居住
    中華民國境內之中華民國國民死亡時遺有財產者，應就其在
    中華民國境內境外全部遺產，依本法規定，課徵遺產稅。」
    「左列各款，應自遺產總額中扣除，免徵遺產稅︰．．．九
    、被繼承人死亡前，未償之債務，具有確實之證明者。」分
    別為遺產及贈與稅法第1條第1項及第17條第1項第9款所明定
    。查系爭借款債務18,000,000元，實際借款人為徐明朗，到
    期日為91年10月20日，被繼承人林進盛僅係連帶保證人及擔
    保物提供人，是本件被繼承人所負之連帶保證債務，僅係立
    於保證人之地位，於系爭借款債務到期而未為清償時，始對
    債權人（即世華銀行）負給付之責任。又被繼承人林進盛於
    91年8月16日死亡，因其死亡前，系爭借款債務之清償期尚
    未屆至，縱其簽署之保證契約業已生效，然因被繼承人林進
    盛於死亡時尚無須負清償之責任，自難謂該保證債務為其生
    前之「未償債務」。其次，被繼承人林進盛雖為訴外人徐明
    朗借款債務之連帶保證人，而對該筆借款債務負連帶清償之
    責，然依民法第273條規定，連帶債務之債權人，得對債務
    人中之一人或數人或其全體，請求一部或全部之給付，故於
    連帶債務之債權人未現實請求給付前，要無從確定履行是項
    債務之主體究為何人及其給付之金額若干。故於此情形下，
    如單以形式上被繼承人為連帶債務人，即認定連帶債務即為
    被繼承人之「未償債務」，殊不合理。從而判斷連帶保證債
    務是否為被繼承人生前之「未償債務」，自應以被繼承人死
    亡前，債權人是否已向其請求清償或聲請強制執行、或向主
    債務人及其他連帶債務人請求清償而無法受償，始得認定該
    筆債務為被繼承人之「未償債務」，並自遺產總額中扣除；
    反之，迨被繼承人死亡時止，債權人尚未就他人之借款債務
    向被繼承人（連帶債務人之一）請求清償或聲請強制執行，
    即難確定被繼承人為該項債務清償之主體，自不因其形式為
    連帶保證人，對債務人之借款債務依法負連帶清償之責，即
    認為已符合首揭遺產及贈與稅法第17條第1項第9款所定之「
    未償之債務」，而得從遺產總額中扣除，俾符合租稅公平原
    則。再查，抵押權係債權人當其債權不獲清償時，對於債務
    人或第三人不移轉占有而提供擔保之不動產，得就其賣得價
    金受清償之權利，是以抵押人於債務未清償前，並不能請求
    抵押權人塗銷抵押權登記，乃屬當然之理。且訴外人徐明朗
    自借款後均依約按期付息，迄被繼承人林進盛死亡時止，並
    未發生違約視同全部到期之情形，則債權人世華銀行尚無法
    依授信約定書第13條規定，向法院聲請拍賣抵押物，從而被
    繼承人林進盛所有之系爭土地，殊不因提供予債權人世華銀
    行設定抵押權，用以擔保訴外人徐明朗之借款債務，即確定
    會遭法院拍賣而減少其財產。固然，日後債務人徐明朗無法
    清償債務時，系爭抵押物非無遭法院拍賣之可能，惟計算被
    繼承人之未償債務，應以被繼承人死亡時為基準點。本件系
    爭借款債務，於被繼承人林進盛死亡時，債權人世華銀行既
    未因訴外人徐明朗未依約清償其借款債務，而聲請拍賣系爭
    抵押物，則該筆債務即難謂係被繼承人林進盛生前之「未償
    債務」，而得自遺產總額中扣除。是被上訴人否准認列系爭
    未償債務，並無不妥，此與司法院釋字第420號解釋「涉及
    租稅事項之法律，其解釋應本於租稅法律主義之精神，依各
    該法律之立法目的，衡酌經濟上之意義及實質課稅之公平原
    則為之。」之意旨，亦無違背。再者，債權人世華銀行於被
    繼承人林進盛死亡前，未向法院聲請拍賣林進盛所提供之系
    爭抵押物，縱稱係因主債務人徐明朗與債權人世華銀行情商
    ，由其繳納遲延利息，債權人世華銀行始未行使抵押權，然
    債權人世華銀行既因債務人徐明朗同意繳納遲延利息而未行
    使抵押權，依上開之說明，該筆債務自非屬被繼承人林進盛
    死亡前之未償債務。上訴人上開主張，均不足採。末查，遺
    產及贈與稅法第17條第1項第9款所稱「未償債務」，除須符
    合死亡時債務業已發生外，尚需以繼承事實發生時，被繼承
    人之債務已確定或可得確定應由其遺產負責清償之狀態，始
    得稱之，並自遺產總額扣除。至被繼承人為擔保他人之債務
    所提供之抵押物，若於被繼承人死亡後因債務人未清償其債
    務而遭法院拍賣，且於原所核課之遺產稅未自其遺產總額扣
    除該債務，則被繼承人之連帶債務業因其死亡而由繼承人繼
    承，已非被繼承人之債務，且該抵押物業因繼承而為繼承人
    之財產，要不生自被繼承人遺產總額扣除之問題等為其判斷
    之基礎，並說明其證據之取捨及未採兩造其餘攻防方法之理
    由，而認原處分及訴願決定（未償債務部分）均無違誤，上
    訴人之訴為無理由，予以駁回，經核於法無違。
五、原判決業敘明認定被繼承人為擔保他人之債務而提供抵押物
    ，於其死亡時，清償期尚未屆至，債權人亦未聲請拍賣系爭
    抵押物，則該筆債務於繼承事實發生時，尚非已確定或可得
    確定應由其遺產負責清償之狀態，非遺產及贈與稅法第17條
    第1項第9款所稱「未償債務」之證據及理由，尚無理由不備
    之違法。按遺產稅之核課，係以繼承事實發生即被繼承人死
    亡時為基準時點，並非以繼承人申報期限為基準，是原判決
    以被繼承人死亡時，尚無系爭未償債務，而維持原處分，與
    實質課稅原則或公平原則無違，亦與司法院釋字第420號解
    釋無所牴觸。次按銀行法第12條之1第3項，係關於借款人未
    來清償時，是否應先就借款人進行求償後，始可就不足部分
    就連帶保證人求償或就抵押物執行之規定，與本件被繼承人
    死亡時有無系爭未償債務之認定無關。上訴人所提世華銀行
    93年7月23日通知，載明系爭借款於91年10月20日到期，尚
    未辦理展期，而通知徐明朗辦理續約手續，適足以證明系爭
    借款於被繼承人死亡91年8月16日死亡時未屆清償期，原判
    決認非被繼承人之未償債務無誤，上訴人執此上訴，併以原
    審取捨證據，認定事實之職權行使，指摘原判決未當，聲明
    廢棄，非有理由，應予駁回。
六、依行政訴訟法第255條第1項、第98條第3項前段、第104條、
    民事訴訟法第85條第1項前段，判決如主文。
中    華    民    國    95    年    12    月    28    日
                  第四庭審判長法  官  高  啟  燦
                              法  官  黃  璽  君
                              法  官  廖  宏  明
                              法  官  楊  惠  欽
                              法  官  林  樹  埔
以  上  正  本  證  明  與  原  本  無  異
中    華    民    國    95    年    12    月    28    日
                              書記官  邱  彰  德


司法院資訊處製作；財團法人民間司法改革基金會備份。
